【裁判字號】    95,簡上,703
【裁判日期】    951206
【裁判案由】    詐欺等
【裁判全文】
臺灣板橋地方法院刑事判決             95年度簡上字第703號
上  訴  人  乙○○
選任辯護人  林廷隆律師
上列被告因詐欺等案件，不服中華民國95年8 月25日本院95年度
簡字第3929號第一審判決（聲請簡易判決處刑案號：95年度偵緝
字第1363號），提起上訴，本院管轄之第二審合議庭判決如下：
    主  文
上訴駁回。
    事  實
一、乙○○前於民國（下同）87年間因恐嚇案件，經臺灣臺中地
    方法院以87年易字第3101號判決判處有期徒刑10月，嗣上訴
    臺灣高等法院臺中分院，經該院以87年度上易字第3304號判
    決駁回上訴確定，並於90年6 月30日縮短刑期執行完畢。乙
    ○○知悉一般人均得以自己名義申設帳戶，並預見提供自己
    金融帳戶予他人使用，將可幫助該他人以之收取匯款實施詐
    欺取財犯罪，並藉以規避警方之查察，而該結果之發生不違
    背其本意，仍基於幫助詐欺取財之間接故意，於民國94年4
    月間起至94年12月15日前之某日，將其於華南商業銀行板橋
    分行所開設「000000000000」號帳戶存摺、金融卡，在不詳
    處所，以不詳代價，交付予不詳姓名年籍之人，以此方式幫
    助該人所屬詐欺集團成員實施詐欺取財犯罪收取匯款。嗣於
    94年12月15日上午11時許，該詐欺集團某成員撥打甲○○電
    話，佯稱係其朋友，急需新臺幣（下同）2 萬元，致甲○○
    陷於錯誤，於同日11時20分許至位於金門縣金城鎮○○路25
    號之「金門信用合作社」，匯款2 萬元至乙○○所提供上揭
    帳戶內而失去對該款項之支配使用權利（該款項於匯款完成
    之時已處於詐欺集團成員可臨櫃支配提領之狀態），嗣因華
    南商業銀行將乙○○上開帳戶列為警示帳戶、終止自動化服
    務，並於95年1 月16日報警處理，於95年2 月20日通知乙○
    ○到案說明而查獲上情。
二、案經被害人甲○○報案轉由臺北縣政府警察局板橋分局報請
    臺灣板橋地方法院檢察署檢察官偵查終結聲請本院原審法院
    以簡易判決處刑。
    理  由
一、訊據被告乙○○矢口否認上述幫助詐欺取財犯行，被告之辯
    護人並為被告辯稱：被告雖然陳述知悉存摺等物品不見的時
    間有不一致，但其陳述存摺等物品遺失是一致的。至於第一
    次偵訊與第二次偵訊之不一致，係因被告第二次偵訊時想起
    於警察通知前，華南銀行曾通知其帳戶被盜用，因而被告才
    稱是華南銀行通知時才知道東西不見。蓋政府機關經常於媒
    體宣導存摺、印章、提款卡、密碼不要放在一起，要分開放
    ，即足證明社會上有許多人將存摺等放在一起，而被告就是
    這種人，所以不能以被告將存摺、提款卡、密碼放在一起即
    認為與常情有違。更何況被告有多個銀行帳戶，華南銀行板
    橋分行「000000000000」號帳戶於94年4 月2 日以後即未再
    使用，因被告使用其他銀行帳戶之故，為恐將來要使用華南
    銀行上揭帳戶時忘記密碼，被告將存摺、提款卡與密碼合併
    放在一起亦是人情之常。依卷內華南銀行存款往來明細表，
    可知迄至94年4 月1 日止，被告於上揭帳戶內之存款餘額僅
    有70元而已，被盜領之風險亦僅有70元之損失而已，對一般
    人而言，此應是可忍受的風險。另原審判決以被告遺失之包
    包內尚有個人使用之手機及筆記本等物，被告不可能對包包
    遺失一事不知情，係有所誤解。蓋被告遺失之包包內雖有手
    機等物品，但該手機為被告買新手機後汰換下來之舊手機，
    該手機已無SIM 卡，平時根本不用該手機，而包包內之筆記
    本為空白筆記本、未記載資料，所以被告才不知包包遺失。
    又依卷內華南銀行存款往來明細表之資料，可知94年12月13
    日有一筆轉帳存入100 元，隨即提領出100 元，被告並未存
    入該100 元，所以此可能是詐欺集團先行試探被告帳戶有沒
    有問題、能否提領之行為，若上揭帳戶是被告同意詐欺集團
    使用，詐欺集團何必有此先存入100 元再提領出來之舉動。
    查刑事訴訟法規定被告有緘默權，被告基於不自證己罪原則
    ，無真實陳述之義務，亦不負自證清白之責任，不能因被告
    未能提出證據資料為有利於己之證明，即為不利於被告之認
    定（最高法院93年度台上字第664號判決參照），本案被告
    雖無法提出有利於己之證據以證明自己清白，但依卷內之證
    據資料亦無法證明被告與詐欺集團有勾串之行為，有同意詐
    欺集團使用被告華南銀行板橋分行「000000000000」號帳戶
    ，則依罪證有疑利益歸被告之原則，應為無罪之諭知云云。
二、惟查：
（一）據被害人甲○○於警詢之指述，本件係有詐欺集團成員撥
      打甲○○電話，佯稱係其朋友，急需2 萬元，致甲○○陷
      於錯誤，乃於94年12月15日11時20分許，至位於金門縣金
      城鎮○○路25號之「金門信用合作社」，匯款2 萬元至被
      告乙○○於華南商業銀行板橋分行所開設「000000000000
      」號帳戶內，而因該帳戶被華南商業銀行列為警示帳戶，
      甲○○失去對該款項之支配使用權利，在警方出具證明前
      ，無法領回損失之款項，此有被害人甲○○警詢筆錄、金
      門縣信用合作社匯款回條、受理詐騙帳戶通報警示、詐騙
      電話斷話簡便格式表影本在卷可憑，被告及其辯護人對於
      檢察官所提出前引被害人甲○○警詢陳述及金門縣信用合
      作社匯款回條、受理詐騙帳戶通報警示、詐騙電話斷話簡
      便格式表影本之證據能力均未爭執，本院認為以之作為證
      據係屬適當，依刑事訴訟法第159 條之5 規定，得為證據
      使用，上述事實亦堪認定。
（二）被告就其所有上述帳戶何以遭他人使用，於95年2 月20日
      警詢時供稱：有可能在94年10月或11月間，我將存款簿及
      提款卡自我自用車後行李廂搬運時遺失，在板橋市○○路
      與國慶路停車場云云；於95年5 月30日第一次偵訊時係陳
      稱：在國慶路及信義路附近，忘記何時遺失，因為伊不曉
      得遺失，警方通知伊，伊才知道不見的云云；於95年6 月
      7 日第二次偵訊時改稱：是華南銀行通知伊，伊才知道東
      西不見，是以被告對究竟如何始知悉存摺等物遺失供述前
      後並不一致，其對遺失之時間及地點，於警詢及第一次偵
      訊時供稱：板橋信義路與國慶路口附近，忘記何時丟掉云
      云；第二次偵訊供稱：我想應該是10月、11月，整個包包
      不見，包包內有存摺、電話、筆記本云云。於本院95年11
      月22日審訊時供稱：「（審判長問：你平常都是將存摺、
      金融卡、密碼放在一起？）是的。」而衡諸社會常情通念
      ，一般人均知持有帳戶之金融卡並知悉金融卡之密碼後，
      即可利用金融卡任意自帳戶提領現款，故一般人均會將金
      融卡與密碼分別存放，以防止同時遺失而遭盜領之風險，
      被告為52年6 月18日生，學歷為專科畢業（見被告警詢筆
      錄之記載），被告具有相當社會經驗及智識能力，依被告
      所述，其將該帳戶存摺、金融卡及密碼一併放置於同一包
      包內而置於車內，嗣後連同包包全部遺失，竟毫無所知，
      且事後對何時發現遺失及遺失時間之解釋與說明又多所歧
      異，遲至檢察官於聲請簡易判決處刑書及原審法院於判決
      書指出疑點後，乃提出辯詞，已與常情有違，本件是否有
      被告所稱存摺、金融卡遺失之事實，實有疑問。
（三）再者，依被告所言，其遺失之包包內尚有行動電話及筆記
      本等物，而行動電話現已成為現代人每日生活常用之聯絡
      工具，由被告將行動電話與存摺放於同處且自稱置於車內
      ，亦可知被告就該行動電話並非棄之不用，於須使用行動
      電話時當可發現該包包遺失之事實，又何須待警方或銀行
      通知時始知悉該包包遺失之情？被告臨訟辯稱：該行動電
      話為汰換之舊手機，無SIM 卡云云，無從採信。
（四）又被告於警詢及本院審訊時均稱其尚有國泰世華商業銀行
      、合作金庫、郵局等存摺，當時於華南銀行開戶係做存款
      之用，其於94年2 月14日申請開設華南商業銀行板橋分行
      「000000000000」號帳戶，當時存入1 萬元，但於94年3
      月4 日、3 月24日、3 月26日、3 月30日即接續將款項領
      出，至94年4 月1 日，加計利息、帳戶內僅餘70元，自95
      年4 月1 日以後之各筆存款，除本件甲○○所匯款項外，
      均於匯入同日旋即依數以自動提款設備提領，有華南商業
      銀行函覆之存款往來明細表影本可憑，被告所開設上述帳
      戶之使用情形與一般正常存提款帳戶顯有不同，而以被告
      所自認之存提款狀況，其至94年4 月1 日之前，除開戶存
      入現金1 萬元外，之後即陸續提領，最後帳戶內加計利息
      4 元、額額僅有74元，揆諸一般為存款理財為目的而開設
      之帳戶，其資金應有經常性之支出與存入，被告所為與其
      自稱為存款而開戶之目的顯然不符。果若被告未同意詐欺
      份子使用其帳戶，則被告隨時有可能辦理存摺、金融卡遺
      失之掛失止付，甚而將帳戶內不明來源之款項提領一空，
      任何一詐欺份子焉有甘冒此風險損失之理？
（五）據上，被告辯詞悉與社會常情通念不符，其就所有華南銀
      行板橋分行帳戶何以遭詐騙集團使用，僅空言存摺、金融
      卡、密碼單遺失云云，而其在如此重要物件遺失後，竟推
      稱一無所悉、無任何報警或掛失止付之處理，就有利事實
      無法提出具體之證明方法。揆諸所謂無罪推定原則或被告
      無自證無罪之義務，係指在檢察官無法就被告犯罪事實舉
      證時，不論被告能否提出有利之證明，亦不論被告辯解可
      否採納，均應為被告無罪之認定。但在檢察官已就被告犯
      罪事實提出積極證據盡其舉證責任時，被告就所謂有利事
      實及其證明方法仍有提出之必要，此即學理所稱主觀之舉
      證責任或舉證必要，非謂任意提出虛無之抗辯仍可卸免罪
      責。查現今在銀行申請開設儲金帳戶，必須查驗身分證明
      文件以確認開戶人之身分，而於提款或轉帳時亦須檢核印
      鑑或密碼，故銀行儲金帳戶具有限定存戶個人存提款使用
      之專屬性，在利用儲金帳戶為存提匯款時，均留有電腦資
      料紀錄以供稽核，故於一般情形，詐欺取財或其他財產犯
      罪之犯罪行為人為避免身分遭發覺，均不以自己所開立之
      金融帳戶為轉帳戶，而會利用所謂人頭帳戶作為掩飾，被
      告係成年人，非無社會經驗，揆諸新聞媒體對於詐欺取財
      集團收買或利用他人之所謂人頭帳戶取得款項，藉以規避
      追查犯罪行為人之手法，亦有深入而廣泛之報導，本件依
      檢察官所舉證據及對事證之說明已可形成本院對被告係將
      在華南商業銀行板橋分行所開設「000000000000」號帳戶
      存摺、金融卡，在不詳處所，以不詳代價，交付予不詳姓
      名年籍之人之確信，被告將金融帳戶存摺、金融卡交予他
      人，容任該他人或所屬詐欺集團成員以之作為詐騙收取匯
      款之使用，以一般社會生活通念，被告對於他人取得其帳
      戶存摺、提款卡之目的係在實施詐欺取財犯罪及規避犯罪
      查察之不法使用結果發生，應不違背其本意，堪認被告應
      有幫助他人實施詐欺取財之不確定故意。被告及其辯護人
      所提辯解無從動搖檢察官對於被告確有犯罪之舉證，核被
      告犯行事證明確，堪以認定。
三、被告為本件犯罪行為後，刑法施行法已於95年6 月14日增訂
    該法第1 條之1 規定，並自95年7 月1 日施行，其將刑法分
    則所定罰金之貨幣單位均改為新臺幣，並分別提高為3 倍或
    30 倍 ；另刑法第33條第5 款關於罰金刑之規定、第47條關
    於累犯之規定、第41條第1 項關於易科罰金折算標準之規定
    ，均已於94年2 月2 日修正公布，並同自95年7 月1 日施行
    。而同於95年7 月1 日修正施行之刑法第2 條規定係關於新
    舊法比較適用之準據法，其本身無關行為可罰性要件之變更
    ，故於95年7 月1 日前揭法律修正施行後，如有涉及比較新
    舊法之問題，即應逕依修正後刑法第2 條第1 項規定，為「
    從舊從輕」之比較（參見最高法院95年度第8 次刑事庭會議
    決議意旨）。茲分述如下：
（一）刑法分則編各罪所定罰金之貨幣單位原為銀元，且依修正
      前刑法第33條第5 款規定，罰金刑為1 銀元以上，而有關
      罰金倍數之調整及銀元與新台幣之折算標準，則定有「罰
      金罰鍰標準條例」及「現行法規所定貨幣單位折算新台幣
      條例」，除罰金以1 銀元折算3 元新台幣外，並將72年6
      月26日以前修正之刑法部分條文罰金數額提高2 至10倍，
      其後修正者則不再提高倍數；嗣修正後刑法第33條第5 款
      則將罰金刑提高為新台幣1 千元以上，並以百元計算之，
      且因刑法第33條第5 款所定罰金貨幣單位既已改為新台幣
      ，刑法分則編各罪所定罰金之貨幣單位亦應配合修正為新
      台幣，且考量刑法修正施行後，不再適用「現行法規所定
      貨幣單位折算新台幣條例」，為使刑法分則編各罪所定罰
      金之最高數額與刑法修正前趨於一致，爰增訂刑法施行法
      第1 條之1 規定，將刑法分則編各罪所定罰金之貨幣單位
      均改為新台幣，並將72年6 月26 日 以前修正之刑法部分
      條文罰金數額提高為30倍，其後修正者則提高為3 倍。是
      以刑法分則編第339 條第1 項詐欺取財罪所定罰金刑之最
      高數額，於上開規定修正後仍屬一致，並無不同；但其罰
      金刑之最低數額，則比修正前提高，從而自以修正前之規
      定較為有利。
（二）以刑法第47條有關累犯規定而言，修正前刑法第47規定：
      「受有期徒刑之執行完畢者，或受無期徒刑或有期徒刑一
      部之執行而赦免後，5 年以內再犯有期徒刑以上之罪者，
      為累犯，加重本刑至二分之一。」修正後刑法第47條第1
      項則規定：「受徒刑之執行完畢，或一部之執行而赦免後
      ，5 年以內故意再犯有期徒刑以上之罪者，為累犯，加重
      本刑至二分之一。」查被告前於87年間因恐嚇案件，經臺
      灣臺中地方法院以87年易字第3101號判處有期徒刑10月，
      嗣上訴臺灣高等法院臺中分院，經該院以87年度上易字第
      3304號判決駁回上訴確定，並於90年6 月30日縮短刑期執
      行完畢，有臺灣高等法院被告全國前案紀錄表1 件附卷可
      考，被告於有期徒刑執行完畢5 年內再故意犯本件有期徒
      刑以上之罪，不論依修正前刑法第47條或修正後刑法第47
      條第1 項之規定，均構成累犯，應加重其刑，適用修正後
      刑法對被告並未較有利。
（三）修正後刑法第41條第1 項前段關於得易科罰金之折算標準
      ，由「得以1 元以上3 元以下折算1 日」（按：此規定配
      合修正前罰金罰鍰提高標準條例第2 條【現已刪除】規定
      ，就其原定數額提高為100 倍折算1 日，則最高應以銀元
      300 元折算1 日，經折算為新台幣後，應以新台幣900 元
      折算為1 日），提高為「以新台幣1 千元、2 千元或3 千
      元折算1 日」，並刪除「因身體、教育、職業、家庭之關
      係或其他正當事由，執行顯有困難」之條件。是以修正前
      關於易科罰金之折算標準金額較低，自係較為有利。
（四）至於刑法第30條幫助犯之規定亦經修正，並於95年7 月1
      日起施行，修正前之規定為：「幫助他人犯罪者，為從犯
      。雖他人不知幫助之情者，亦同。從犯之處罰，得按正犯
      之刑減輕之。」修正施行後之規定則為：「幫助他人實行
      犯罪行為者，為幫助犯。雖他人不知幫助之情者，亦同。
      幫助犯之處罰，得按正犯之刑減輕之」。揆諸本條之修正
      理由係為確立實務及學界通說關於幫助犯之性質屬共犯從
      屬性說之立場，並明示幫助犯之成立，以被幫助者著手犯
      罪之實行，且具備違法性為必要，是應僅屬法理之明文化
      ，非犯罪構成要件之變更，且有關幫助犯法定刑之減輕亦
      未變更，並不影響行為人刑罰之法律效果，尚非屬法律變
      更，而無比較適用之問題，附此說明。
（五）據上，前揭刑法施行法第1 條之1 之增訂及刑法第33條第
      5 款之修正，乃係刑法分則編各罪所定罰金刑之刑罰法律
      效果之變更，前揭刑法第41條第1 項易科罰金折算標準規
      定之變更，則相當於科刑規範事項之變更，自應依刑法第
      2 條第1 項規定，綜合罪刑全部結果，整體為新舊法之「
      從舊從輕」比較（參見最高法院24年上字第4634號判例意
      旨、27年上字第261 號判例意旨）。依本院後述所諭知之
      被告罪名及其宣告刑，適用修正前有關罰金刑及易科罰金
      折算標準之規定，對被告亦較屬有利，故經綜合比較新舊
      法結果，應以舊法對被告有利，自應整體依刑法第2 條第
      1 項前段規定，適用行為時之修正前刑法第33條第5 款、
      第30條、第47條、第41條第1 項前段及罰金罰鍰提高標準
      條例第1 條前段、修正前同條例第2條等規定處論之。
（六）本件被害人甲○○因受詐欺而陷於錯誤，匯款2 萬元至被
      告所提供帳戶內，而該款項於匯款完成之時已處於詐欺行
      為人或其所屬詐欺集團成員可臨櫃提領支配之狀態、被害
      人失去對該款項之支配使用權利，故核被告所為，係犯刑
      法第30條第1 項、第339 條第1 項之幫助詐欺取財罪。被
      告係幫助他人犯罪，爰依同法第30條第2 項規定減輕其刑
      。而被告有犯罪事實欄所示前科，有臺灣高等法院被告全
      國前案紀錄表1 件附卷可憑，被告於有期徒刑執行完畢5
      年內再故意犯本件有期徒刑以上之罪，成立累犯，原審法
      院認被告罪證明確，並審酌被告貪圖一己之私利而為本案
      犯行之犯罪動機、目的、手段、素行、助長他人犯罪，增
      加查緝困難，危害不特定多數人之財產安全及社會穩定，
      經查獲後猶矢口否認犯行，顯無悔意，應予非難等一切情
      狀，量處如有期徒刑5 月，依修正前刑法第41條第1 項前
      段諭知如易科罰金以銀元300 元折算1 日之折算標準，認
      事用法，均無違誤，量刑亦屬妥適，被告上訴陳詞否認犯
      罪、為無理由，自應予駁回。
四、至於聲請簡易判決處刑意旨另以：被告前開犯行，尚涉有刑
    法第30條第1 項、洗錢防制法第9 條第1 項之幫助洗錢罪嫌
    一節，按被告未經審判證明有罪確定前，推定其為無罪；又
    犯罪事實應依證據認定之，無證據不得認定其犯罪事實；又
    不能證明被告犯罪者，應諭知無罪之判決，刑事訴訟法第
    154 條第1 項、第2 項及第301 條第1 項分別定有明文。惟
    按洗錢防制法第2 條第1 款所稱之「洗錢」係指掩飾或隱匿
    因自己重大犯罪所得財物或財產上利益之行為，然該法所稱
    之「重大犯罪」係以洗錢防制法第3 條所規定之犯罪為限，
    而被告行為後，洗錢防制法已於95年5 月30 日 修正公布，
    並自95年7 月1 日施行，修正前之洗錢防制法第3 條規定，
    將刑法第340 條之常業詐欺罪列入該法所指之重大犯罪，惟
    修正後之洗錢防制法第3 條已刪除該罪不復列入該法所指之
    重大犯罪。又按洗錢防制法之制定，旨在防止特定重大犯罪
    不法所得之資金或財產，藉由洗錢行為，諸如經由各種金融
    機關或其他交易管道，轉換成為合法來源之資金或財產，切
    斷資金與當初犯罪行為之關連性，隱匿犯罪行為或該資金不
    法來源之本質，使偵查機關無法藉由資金之流向追查犯罪行
    為人，其所保護之法益為國家對特定重大犯罪之追訴及處罰
    。此外，除利用不知情之合法管道（如金融機關）為之外，
    其他使所得財物或利益之來源合法化，或改變該財物或利益
    之本質，以避免追訴處罰之掩飾、藏匿犯特定重大犯罪所得
    財產或利益之行為均屬洗錢行為。然倘非先有犯罪所得或利
    益，再加以掩飾或隱匿，而係取得犯罪所得或利益之犯罪手
    段，或未合法化犯罪所得或利益之來源，而能一望即知其來
    源之不法性，即非洗錢防制法所規範之對象。故本案被告將
    其申請之金融帳戶存摺、金融卡提供詐騙集團成員使用，依
    卷內現存事證，尚無其他積極證據證明該詐騙集團係恃該行
    為營生，自難以修正前刑法論以常業詐欺，則本件被告所涉
    前開犯行應係犯刑法第30條第1 項、第339 條第1 項之幫助
    詐欺取財罪，揆諸前揭之規定，顯非屬修正前洗錢防制法第
    3 條所規定之重大犯罪，且本案偵查機關得藉由被害人將款
    項匯入被告帳戶等情，迅速獲知資金來源之不法性，並得以
    追查資金之流向，資金與當初犯罪行為之關連性並未被切斷
    ，與「掩飾」或「隱匿」之性質即有不符。綜上所述，聲請
    簡易判決處刑意旨所稱被告涉有上開幫助洗錢犯行，尚屬無
    從證明，依聲請簡易判決處刑書所認此部分犯行與前揭論罪
    科刑之部分，有想像競合犯之裁判上一罪之關係，原審法院
    對此不另為無罪之諭知之事實認定與法律適用亦無違誤，其
    於事實理由欄內略載引用檢察官聲請簡易判決處刑書之犯罪
    事實，對照此部分之理由說明，其有關幫助常業詐欺及洗錢
    之事實引用，應屬誤植，由本院依職權更正之，併予指明。
據上論斷，應依刑事訴訟法第455 條之1 第1 項、第3 項、第36
8 條，判決如主文。
本案經檢察官郭學廉到庭執行職務。
中    華    民    國    95    年    12    月    6     日
                  刑事第一庭    審判長法  官  陳恆寬
                                      法  官  陳福來
                                      法  官  張江澤
以上正本證明與原本無異
如不服本判決應於送達後10日內向本院提出上訴狀
                                      書記官  張惠芳
中    華    民    國    95    年    12    月    7     日
附錄本案論罪科刑法條全文：
刑法第三百三十九條
意圖為自己或第三人不法之所有，以詐術使人將本人或第三人之
物交付者，處五年以下有期徒刑、拘役或科或併科一千元以下罰
金。
以前項方法得財產上不法之利益或使第三人得之者，亦同。
前二項之未遂犯罰之。


司法院資訊處製作；財團法人民間司法改革基金會備份。
